【裁判字號】    89,訴,25
【裁判日期】    891106
【裁判案由】    偽造有價證券
【裁判全文】
臺灣屏東地方法院刑事判決                            八十九年度訴字第二五號
    公  訴  人  臺灣屏東地方法院檢察署檢察官
    被      告  乙○○
    指定辯護人  本院公設辯護人癸○○
右列被告因偽造有價證券案件，經檢察官提起公訴（八十八年度偵字第六一七一、六
三三○、六八○六號），本院判決如左：
     主  文
乙○○連續意圖供行使之用，而偽造有價證券，處有期徒刑參年陸月。偽造之附表編
號一至四所示之本票參佰參拾柒張及偽造之「辛○○」、「丙○○」、「甲○○」、
「丁○○」及「戊○○」之印章均沒收。
     事  實
一、乙○○先後於八十五年四月二十五日、八十五年九月十五日、八十六年三月一日
    及八十六年九月五日，自任會首，招集如附表所示之四個互助會，竟基於意圖為
    自己不法之所有及偽造文書之概括犯意，多次假冒會員名義偽造標單，表示渠等
    願依其標單上所載明之會息標取互助會會款，據以參與競標而行使之，並為遂行
    其詐財目的，又基於意圖供行使之用之概括犯意，偽刻所冒得標之人之印章後，
    連續偽造發票日同得標日、到期日空白、金額均為二萬元之本票，復將上開本票
    分別交予活會會員收執以供擔保，使各該期之活會會員均陷於錯誤，誤以為確係
    該等之人得標，乃將經扣除各該會期標金後之會款交付予乙○○，總計詐得新臺
    幣（下同）五百十八萬九千元，足以生損害於被冒名之人及各該活會會員（各該
    互助會明細、得標之人、時間、標金、詐取金額及本票張數等，均如附表一至四
    所示）。嗣後乙○○遲遲無法解決互助會債務問題，各該被假冒入會之人及活會
    會員始知前情。
二、案經被冒名入會之人己○○及活會會員壬○○、庚○○等訴請臺灣屏東地方法院
    檢察署檢察官偵查起訴。
     理  由
一、訊據被告乙○○矢口否認前揭犯行，辯稱：丙○○、甲○○、辛○○、丁○○、
    己○○、戊○○等得標之人均確有參加互助會，且已得標云云。
二、經查：
（一）前揭犯罪事實，業據告訴人己○○、壬○○及庚○○指訴綦詳，並經證人甲○○、戊○○及丁○○證述屬實，核己○○、庚○○及戊○○三人，與被告間具
      親戚之關係，更無誣陷之可能。此外，復有本件四個互助會之會單及丁○○、
      辛○○、甲○○、丙○○、戊○○、己○○名義之本票影本可稽，堪信屬實。
（二）訊據辛○○初於偵訊時供稱：伊參加被告所招集之二個互助會，二會都結束了
      ，被告會錢沒有給伊清楚（按指已得標），伊有同意被告開伊之本票云云，嗣
      於本院審理時先供稱：伊參加了八十六年九月五日及八十五年九月十五日的那
      二個互助會，不知道八十五年四月二十五日那個互助會為何會有伊之名字，伊
      無授權被告以伊之名義開本票云云。惟當庭為告訴人壬○○反駁指稱：辛○○
      於其在台南地院另行提起之民事訴訟案件中，否認有參加互助會，但後來又稱
      有授權被告以伊名義參加互助會，有授權被告開伊之本票等語。斯時，辛○○
      始供稱：被告未告知伊要以伊名義參加互助會，伊亦「未曾得標」云云，且另
      供稱：伊有付會款，因被告有欠伊一百萬元，伊就以被告應給伊之欠款抵會錢
      云云。查辛○○為被告之小姑，其間具有姻親之關係，辛○○先後於本案及案
      外之供述歧異，或謂有參加且已得標，或謂有參加未得標，兩者衝突，已難信
      屬實，且避重就輕陳稱以欠款項抵會款云云，所謂欠款一百萬，復無證據可佐
      ，縱或屬實，然顯未現實繳付會款，其謂有參加被告招集之互助會，並有授權
      被告開立本票云云，顯係勾串迴護之詞，無可採信。而就丙○○是否參加被告
      所招集之互助會一節，訊據丙○○初於偵訊時供稱：伊八十三年間有參加，後
      來都沒有參加云云，嗣於本院審理時供稱：伊有參加被告所招集八十五年四月
      二十五日的互助會，伊有標到，但會款均由被告處理，伊繳了十幾會云云，惟
      就其如何繳付會款與被告一節，則避重就輕、語焉不詳，無法為合理之說明，
      並當庭為告訴人壬○○反駁指稱：其持有丙○○的本票，於打電話向丙○○要
      錢時，丙○○說她未跟二十五日的會，本票是被告簽的等語後，丙○○始改口
      稱：被告投標前有告訴伊，但得標後，伊也未收到錢，均是由被告處理云云。
      查丙○○為被告胞姊，初於偵訊時否認參加被告所招集之本件四個互助會，已
      難認為誣攀，況其就關於互助會之事宜，概由被告處理，復言得標，然未曾收
      受過會金，則所謂參加互助會云云，毋寧為空言，所供顯無足採。
（三）按民間互助會係會首與會員間所訂立之契約，會員與會員間並無法律關係存在
      ，會員乃以會首之資力為判斷是否參加之依據，而參加之其餘會員及渠等資力
      如何，則非關緊要。易言之，會首之資力狀況，厥為會員至所關切之事，倘會
      首就其資力困窘有所隱諱，欺瞞其餘會員，以無實際參與會務繳納會款意思之
      人頭入會，進而以該等人頭會員名義投標，實則自身標取會款運用，致會員認
      定會首資力無虞，誤信該互助會順利進行，並交付會款者，難謂無使會員陷於
      錯誤因而交付會款之情事。又民間互助會除有特別約定外，僅係會首與各會員
      間成立契約關係，不論何人得標，會首對於已領取會款之會員（即所謂死會會
      員），均得請求給付該次應繳會款，是以會首冒標，其詐欺之對象應僅限於尚
      未得標之會員（即所謂活會會員）。依臺灣民間互助會習慣，活會會員皆係將
      會額扣除標金（即會息）後繳納予會首，故會首冒用其他會員名義得標，致活
      會會員繳納該次冒標之會款，即為被詐欺金額。本件被告冒親友名義入會，並
      以該等親友會員名義或冒其他會員名義標取會款，足認被告確有施用詐術，致
      該互助會活會會員陷於錯誤，進而交付會款（詳如附表所示），造成遭其冒名
      者及當期其餘各活會會員之損害。再者，被告自任會首招集本件四個互助會，
      於各該互助會開始之初，即已向與會會員收取會頭錢，此筆款項已足供該互助
      會之運作，況會首不外收取各會員所繳會款轉交得標會員耳，恰如代收轉付之
      性質，被告未曾供陳有死會會員拒不繳付會款情事，詎被告於大量冒名標得會
      款後，復無力解決互助會運作產生之債務，則其初於標取會款時，主觀上乃出
      於意圖為自己不法之所有之詐欺意思，洵堪認定。本件事證明確，犯行洵堪認
      定，應予依法論科。
三、按於空白紙上書寫姓名及投標金額，依民間互助會之習慣，係表示上載之人以該
    金額參與競標之意，係以文書論之準私文書。核被告所為，係犯刑法第二百十六
    條、第二百二十條、第二百十條之行使偽造私文書罪、第二百零一條第一項之偽
    造有價證券罪及第三百三十九條第一項之詐欺取財罪。其偽造標單上署押之行為
    ，係偽造標單之部分行為；為偽造本票，偽造印章後加以蓋用即又偽造印文，不
    另論偽造印章罪；又偽造有價證券所蓋用之印文、署押，為構成有價證券之一部
    ，吸收於偽造有價證券行為之內，不另論以偽造印文、署押罪；偽造標單之低度
    行為應為行使之高度行為所吸收；偽造有價證券後復持以行使，其行使之低度行
    為為偽造有價證券之高度行為所吸收，亦均不另論罪。其行使偽造之準私文書、
    偽造有價證券及詐欺取財之各該犯行，各係一行為觸犯數相同罪名，同時侵害數
    法益，屬想像競合犯，應從一重處斷。上開三罪，先後多次犯行，均時間緊接，
    犯罪構成要件相同，均顯係基於概括犯意反覆為之，均為連續犯，均應以一罪論
    ，並加重其刑；且上開三罪間有方法結果之牽連關係，應依牽連犯規定，從一重
    論以偽造有價證券罪。檢察官就犯罪事實一部起訴者，其效力及於全部，本件被
    告如事實欄所載犯行而非起訴書論及者（行使偽造準私文書、詐欺），與起訴之
    部分，有連續犯或牽連犯之裁判上一罪關係，本院自應併予審判。爰審酌被告犯
    罪動機、手段、詐取之金額、否認犯行，態度不佳，惟念其事後陸續小額償還積
    欠各該會員之欠款等一切情狀，量處如主文所示之刑。
四、偽造之如附表一至四所示之本票三百三十七張及各該冒標名義人之偽造印章（己○○除外），因無法證明業已滅失，前者應依刑法第二百零五條規定沒收，後者
    應依同法第二百十九條規定沒收。而其上所蓋用偽造之印文、署押等，係屬偽造
    之本票之一部，已因上開本票之沒收而包括在內，不另為沒收之諭知。至己○○
    所有之印章一枚，乃告訴人己○○交付被告，以為謀職之用，現仍為被告所持有
    ，為告訴人己○○是認，其屬真正；其餘偽造之標單等物均已丟棄，業據被告供
    述在卷，均不另為沒收之諭知。
據上論斷，應依刑事訴訟法第二百九十九條第一項前段，刑法第五十六條、第二百零
一條第一項、第二百十條、第二百十六條、第三百三十九條第一項、第五十五條、第
二百零五條、第二百十九條，罰金罰鍰提高標準條例第一條前段，判決如主文。
本案經檢察官楊挺宏到庭執行職務。
中      華      民      國      八十九      年     十一    月     六    日
                                      臺灣屏東地方法院刑事第二庭
                                          法  官    蔡憲德
右正本證明與原本無異。
對於本判決如有不服應於收受送達後十日內向本院提出上訴書狀上訴於台灣高等法院
高雄分院並按他造當事人之人數附具繕本。
                      書記官    林鴻仁
中      華      民      國      八十九      年     十一   月      六    日
附錄本案論罪科刑法條
刑法第二百零一條第一項、第二百十條、第二百十六條、第三百三十九條第一項
刑法第二百零一條第一項
  意圖供行使之用，而偽造、變造公債票、公司股票或其他有價證券者，處三年以上
  十年以下有期徒刑，得併科三千元以下罰金。
刑法第二百十條
偽造、變造私文書，足以生損害於公眾或他人者，處五年以下有期徒刑。
刑法第二百十六條
行使第二百十條至第二百十五條之文書者，依偽造、變造文書或登載不實事項或使登
載不實事項之規定處斷。
  附表一
  八十五年四月二十五日起至八十八年五月二十五日止，每月二十五日開標，每會二
  萬元，採內標制，共計三十八會。
┌──┬────┬─────┬────┬─────┬─────┬────┐
│編號│會員名稱│日      期│標    金│ 賸餘活會 │ 詐取金額 │偽造本票│
│    │（即本票│（即本票發│        │          │          │張數    │
│    │發票人）│票日）    │        │          │          │        │
├──┼────┼─────┼────┼─────┼─────┼────┤
│一、│辛○○  │八十五年六│五千八百│三十五會  │四十四萬零│三十一張│
│    │        │月二十五日│元      │          │二百元    │        │
│    │        │          │        │          │          │        │
├──┼────┼─────┼────┼─────┼─────┼────┤
│二、│丙○○  │八十五年十│五千一百│三十一會  │四十一萬七│二十八張│
│    │        │月二十五日│元      │          │千二百元  │        │
│    │        │          │        │          │          │        │
├──┼────┼─────┼────┼─────┼─────┼────┤
│三、│甲○○  │八十五年十│五千八百│二十九會  │三十八萬三│二十七張│
│    │        │二月二十五│元      │          │千四百元  │        │
│    │        │日        │        │          │          │        │
├──┼────┼─────┼────┼─────┼─────┼────┤
│四、│辛○○  │八十六年四│六千八百│二十五會  │三十一萬六│二十四張│
│    │        │月二十五日│元      │          │千八百元  │        │
│    │        │          │        │          │          │        │
├──┼────┼─────┼────┼─────┼─────┼────┤
│五、│丁○○  │八十六年六│七千一百│二十三會  │二十九萬六│二十三張│
│    │        │月二十五日│元      │          │千七百元  │        │
│    │        │          │        │          │          │        │
├──┴────┴─────┴────┴─────┴─────┴────┤
│詐欺所得金額小計：一百八十五萬四千三百元。                            │
│                                                                      │
│備註：                                                                │
│(1)被告以「辛○○」名義得標時，偽造以「辛○○」為發票人之本票，尚餘活會│
│  三十五會中，因有冒「丙○○」、「甲○○」、「辛○○」及「丁○○」之名│
│  入會，此部分無需交付本票供擔保，亦無收取會款，是計偽造「辛○○」名義│
│  之本票三十一張，交付予其餘活會會員，而詐取會款四十四萬零二百元。    │
│(2)被告以「丙○○」名義得標時，偽造以「丙○○」為發票人之本票，尚餘活會│
│  三十一會中，因有冒「甲○○」、「辛○○」及「丁○○」之名入會，此部分│
│  無需交付本票供擔保，亦無收取會款，是計偽造「丙○○」名義之本票二十八│
│  張，交付予其餘活會會員，而詐取會款四十一萬七千二百元。              │
│(3)被告以「甲○○」名義得標時，偽造以「甲○○」為發票人之本票，尚餘活會│
│  二十九會中，因有冒「辛○○」及「丁○○」之名入會，此部分無需交付本票│
│  供擔保，亦無收取會款，是計偽造「甲○○」名義之本票二十七張，交付予其│
│  餘活會會員，而詐取會款三十八萬三千四百元。                          │
│(4)被告復以「辛○○」名義得標時，偽造以「辛○○」為發票人之本票，尚餘活│
│  會二十五會中，因有冒「丁○○」之名入會，此部分無需交付本票供擔保，亦│
│  無收取會款，是計偽造「辛○○」名義之本票二十四張，交付予其餘活會會員│
│  ，而詐取會款三十一萬六千八百元。                                    │
│(5)被告以「丁○○」名義得標時，偽造以「丁○○」為發票人之本票，尚餘活會│
│  二十三會，是計偽造「丁○○」名義之本票二十三張，交付予其餘活會會員，│
│  而詐取會款二十九萬六千七百元。                                      │
│                                                                      │
│                        │
│                                                                      │
└───────────────────────────────────┘
  附表二
  八十五年九月十五日起至八十八年十月十五日止，每月十五日開標，每會二萬元，
  採內標制，共計三十八會。
┌──┬────┬─────┬────┬─────┬─────┬────┐
│編號│會員名稱│日      期│標    金│ 賸餘活會 │ 詐取金額 │偽造本票│
│    │（即本票│（即本票發│        │          │          │張數    │
│    │發票人）│票日）    │        │          │          │        │
├──┼────┼─────┼────┼─────┼─────┼────┤
│一、│甲○○  │八十五年十│四千元  │三十六會  │五十一萬二│三十二張│
│    │        │月十五日  │        │          │千元      │        │
│    │        │          │        │          │          │        │
├──┼────┼─────┼────┼─────┼─────┼────┤
│二、│丙○○  │八十六年二│五千元  │三十二會  │四十三萬五│二十九張│
│    │        │月十五日  │        │          │千元      │        │
│    │        │          │        │          │          │        │
├──┼────┼─────┼────┼─────┼─────┼────┤
│三、│戊○○  │八十六年四│五千元  │三十會    │四十二萬元│二十八張│
│    │        │月十五日  │        │          │          │        │
│    │        │          │        │          │          │        │
├──┼────┼─────┼────┼─────┼─────┼────┤
│四、│甲○○  │八十六年六│五千元  │二十八會  │四十萬五千│二十七張│
│    │        │月十五日  │        │          │元        │        │
│    │        │          │        │          │          │        │
├──┼────┼─────┼────┼─────┼─────┼────┤
│五、│辛○○  │八十六年七│五千元  │二十七會  │四十萬五千│二十七張│
│    │        │月十五日  │        │          │元        │        │
│    │        │          │        │          │          │        │
├──┴────┴─────┴────┴─────┴─────┴────┤
│詐欺所得金額小計：二百十七萬七千元。                                  │
│                                                                      │
│備註：                                                                │
│(1)被告以「甲○○」名義得標時，偽造以「甲○○」為發票人之本票，尚餘活會│
│  三十六會中，因有冒「丙○○」、「戊○○」、「甲○○」及「辛○○」之名│
│  入會，此部分無需交付本票供擔保，亦無收取會款，是計偽造「甲○○」名義│
│  之本票三十二張，交付予其餘活會會員，而詐取會款五十一萬二千元。      │
│(2)被告以「丙○○」名義得標時，偽造以「丙○○」為發票人之本票，尚餘活會│
│  三十二會中，因有冒「戊○○」、「甲○○」及「辛○○」之名入會，此部分│
│無需交付本票供擔保，亦無收取會款，是計偽造「丙○○」名義之本票二十九│
│  張，交付予其餘活會會員，而詐取會款四十三萬五千元。                  │
│(3)被告以「戊○○」名義得標時，偽造以「戊○○」為發票人之本票，尚餘活會│
│  三十會中，因有冒「甲○○」及「辛○○」之名入會，此部分無需交付本票供│
│  擔保，亦無收取會款，是計偽造「戊○○」名義之本票二十八張，交付予其餘│
│  活會會員，而詐取會款四十二萬元。                                    │
│(4)被告復以「甲○○」名義得標時，偽造以「甲○○」為發票人之本票，尚餘活│
│  會二十八會中，因有冒「辛○○」之名入會，此部分無需交付本票供擔保，亦│
│  無收取會款，是計偽造「甲○○」名義之本票二十七張，交付予其餘活會會員│
│  ，而詐取會款四十萬五千元。                                          │
│(5)被告以「辛○○」名義得標時，偽造以「辛○○」為發票人之本票，尚餘活會│
│  二十七會，是計偽造「辛○○」名義之本票二十七張，交付予其餘活會會員，│
│  而詐取會款四十萬五千元。                                            │
│                                │
│                                                                      │
│                                                                      │
└───────────────────────────────────┘
  附表三
  八十六年三月一日起至八十八年九月一日止，每月一日開標，每會二萬元，採內標
  制，共計三十一會。
┌──┬────┬─────┬────┬─────┬─────┬────┐
│編號│會員名稱│日      期│標    金│ 賸餘活會 │ 詐取金額 │偽造本票│
│    │（即本票│（即本票發│        │          │          │張數    │
│    │發票人）│票日）    │        │          │          │        │
├──┼────┼─────┼────┼─────┼─────┼────┤
│一、│己○○  │八十六年四│三千六百│二十九會  │四十七萬五│二十九張│
│    │        │月一日    │元      │          │千六百元  │        │
│    │        │          │        │          │          │        │
├──┴────┴─────┴────┴─────┴─────┴────┤
│詐欺所得金額小計：四十七萬五千六百元。                                │
│                                                                      │
│備註：                                                                │
│被告以「己○○」名義得標時，偽造以「己○○」為發票人之本票，尚餘活會二│
│十九會，是計偽造「己○○」名義之本票二十九張，交付予其餘活會會員，而詐│
│取會款四十七萬五千六百元。                                            │
│                                                                      │
│                                                                      │
│                                                                      │
└───────────────────────────────────┘
  附表四
  八十六年九月五日起至八十八年五月五日止，每月五日開標，每會二萬元，採內標
  制，共計二十一會。
┌──┬────┬─────┬────┬─────┬─────┬────┐
│編號│會員名稱│日      期│標    金│ 賸餘活會 │ 詐取金額 │偽造本票│
│    │（即本票│（即本票發│        │          │          │張數    │
│    │發票人）│票日）    │        │          │          │        │
├──┼────┼─────┼────┼─────┼─────┼────┤
│一、│辛○○  │八十六年十│四千元  │十七會    │二十五萬六│十六張  │
│    │        │二月五日  │        │          │千元      ││
│    │        │          │        │          │          │        │
├──┼────┼─────┼────┼─────┼─────┼────┤
│二、│己○○  │八十七年一│四千元  │十六會    │二十五萬六│十六張  │
│    │（即劉佳│月五日    │        │          │千元      │        │
│    │仔）    │          │        │          │          │        │
├──┴────┴─────┴────┴─────┴─────┴────┤
│詐欺所得金額小計：五十一萬二千元。                                    │
│                                                                      │
│備註：                                                                │
│(1)被告以「辛○○」名義得標時，偽造以「辛○○」為發票人之本票，尚餘活會│
│  十七會中，因有冒「己○○」之名入會，此部分無需交付本票供擔保，亦無收│
│  取會款， 是計偽造「辛○○」名義之本票十六張，交付予其餘活會會員，而 │
│  詐取會款二十五萬六千元。                                            │
│(2)被告以「己○○」名義得標時，偽造以「己○○」為發票人之本票，尚餘活會│
│  十六會，是計偽造「己○○」名義之本票十六張，交付予其餘活會會員，而詐│
│  取會款二十五萬六千元。                                              │
│                                                                      │
│                                                                      │
│                                                                      │
└───────────────────────────────────┘


司法院資訊處製作；財團法人民間司法改革基金會備份。
